【裁判字號】    95,重醫上更(五),65
【裁判日期】    970422
【裁判案由】    業務過失致死
【裁判全文】
臺灣高等法院臺中分院刑事判決  95年度重醫上更(五)字第65號
上  訴  人
即  自訴人  乙○○
                    樓
自訴代理人  林瓊嘉律師
上  訴  人
即  被  告  甲○○
選任辯護人  林錦隆律師
上列上訴人因被告犯業務過失致死案件，不服臺灣南投地方法院
85年度自字第10號中華民國85年3月28日第一審判決，提起上訴
，判決後經最高法院第五次發回更審，本院判決如下：
    主  文
原判決關於甲○○部分撤銷。
甲○○無罪。
    理  由
一、自訴意旨略以：甲○○係財團法人埔里基督教醫院（以下簡
    稱埔里基督教醫院）醫師，為從事醫療業務之人。於民國（
    下同）八十四年一月三十一日十三時四十分左右，林志憲在
    南投縣埔里鎮○○里○○路一號右側前，因發生車禍，而被
    送往埔里基督教醫院急救，先由該院外科主任溫高榮進行急
    救處理，為林志憲照胸、腹部Ｘ光，右大腿及右小腿Ｘ光，
    右腿石膏外固定，打點滴、備血、導尿、肌肉注射止痛針，
    再由當日值班之甲○○接手加以治療。甲○○在Ｘ光片沖洗
    出來後，本應注意觀察林志憲是否有內出血現象，即時採取
    適當之診治措施，依當時情形，又無不能注意之情事，竟疏
    未注意林志憲腹腔可能有內出血現象，而僅留意到林志憲右
    小腿開放性骨折之傷勢，致林志憲所受骨盆骨折半脫位合併
    嚴重後腹腔出血之傷害，因未受到適當之救治，於當日十七
    時十分左右，呈現低血容性休克及代謝性酸中毒，遂失去知
    覺昏迷不醒，而於當日二十二時四十六分左右，在轉送往臺
    中榮民總醫院急救途中不治死亡。因認甲○○涉有刑法第二
    百七十六條第二項之業務過失致死罪嫌等語。
二、按犯罪事實應依證據認定之，無證據不得認定犯罪事實；不
    能證明被告犯罪者，應諭知無罪之判決。刑事訴訟法第一百
    五十四條第二項、第三百零一條第一項前段分別定有明文。
    又刑法上過失致人於死罪之成立須行為人對於構成犯罪之事
    實有過失，且被害人因而發生死亡之結果，兩者具有相當因
    果關係，始足當之。
三、上訴人即自訴人認被告涉有業務過失致死罪嫌，係以依據診
    療過程及病歷資料顯示：(一)被告遲延診斷出被害人有骨盆骨
    折及出血之情形；(二)被告延遲為被害人止血、輸血；(三)延遲
    協助病患轉診，為其依據。訊據上訴人即被告甲○○對於案
    發當日下午三時許接手為被害人林志憲治療，及被害人於當
    日二十二時四十六分許轉送台中榮民總醫院途中不治死亡之
    事實雖不否認，惟堅決否認有業務上過失致死之犯行，辯稱
    ：案發當天下午與被害人同一件車禍共有六名傷患先後送至
    埔里基督教醫院急救，且尚有其他病患，故醫院內非常忙碌
    ，渠於當天下午三時許接手治療被害人後，係先催血（指輸
    血要用之血）再看被害人之傷情，再看Ｘ光片，並無所謂半
    月型陰影存在，且從Ｘ光片亦無法看出被害人骨盆有脫位現
    象，只是血壓及心跳不是非常好，這是因為其下肢有兩處重
    傷所致，另渠於為被害人作身體檢查時，其骨折處之前後附
    近並無異狀，且被害人當時亦未說明局部會痛，故並未發現
    有其他傷情。又其骨盆骨折半脫位合併嚴重腹腔出血症狀出
    現得快速而嚴重，何況特殊救治需要特殊之人才及設備，埔
    里基督教醫院並無血管攝影設備，故無法對被害人作該項檢
    查。一般骨盆骨折會移位，但並非會百分之百大量出血，且
    如伴隨出血均係當時立即大出血，被害人會在兩個多小時後
    復大量出血係超乎常態。又因在為被害人作急救時，被害人
    有躁動現象，故無法使用監視器。渠係外科醫師，實不足僅
    以血壓脈博與Ｘ光片所見以及身體檢查之發現，據以判斷被
    害人於當日下午三時至五時之間有相當之內出血跡象，本件
    研判應係被害人於車禍時受外力撞擊，骨骼移位不多，且當
    時出血量少，故不疼痛，也無血腫，詎至下午五時以後突然
    發作遲發性之內出血，此與被害人下午一時四十分至三時三
    十分之血壓脈博紀錄並無任何因果關係，並非渠據該記錄所
    得預見或注意能力所及，並無過失之可言等語。
四、經查：
（一）被害人林志憲因車禍受傷，於八十四年一月三十一日十三
      時四十分許，被送往埔里基督教醫院急救，先由該院外科
      主任溫高榮進行急救處理，為林志憲照胸、腹部Ｘ光，右
      大腿及右小腿Ｘ光，右腿石膏外固定，打點滴、備血、導
      尿、肌肉注射止痛針，於同日下午三時許，再由當日值班
      之被告接手治療，同日下午四時零五分輸血，五時十分被
      害人之母發現被害人昏迷休克，經被告急救後，直至當日
      晚上七時三十分許，被告才發現被害人左側腹股溝部位有
      血腫，對照Ｘ光片才知道骨盆有移位並出血，需做血管攝
      影術探查出血源，予以止血，惟該院無此設備，當晚九時
      三十分欲轉往台中榮民總醫院急救，於當晚十時四十六分
      許，轉送途中不治死亡，業據被告供承無誤，並經證人溫
      高榮醫師於偵查中證稱：「晚上七、八點時我有到急診室
      看，當時林志憲不醒人事，孟醫師有問我說能不能聯絡台
      中榮總，因為她懷疑是後腹腔的問題，要用血管攝影幫林
      志憲止血，因我們醫院沒有這種設備，我也有幫她聯絡（
      台中榮總）急診室的外科總醫師，他們聽我們轉述的病情
      ，認為病情很危險，不適合送過去，且不適合做血管檢驗
      ，希望我們不要送過去，不過斟酌病人的情況，還是將病
      人送過去」等語（第二○八三號偵查卷第七九頁）。另被
      害人死亡主要原因係因骨盆骨折半脫位合併嚴重後腹腔出
      血，造成低血容性休克及代謝性酸中毒死亡，有行政院衛
      生署醫事審議委員會鑑定書在卷可稽（偵二○八三號卷第
      一○六頁），而國立台灣大學醫學院附設醫院（下簡稱臺
      大醫院）鑑定結果亦認：被害人車禍受有外傷，主要是右
      下肢，包括右大腿骨粉碎性骨折、右小腿骨開放性骨折，
      以及骨盤骨折，其致命原因在於大量失血，造成低血容性
      休克等語，復有臺大醫院法院函詢意見表在卷足憑（交上
      訴卷第三九頁），故被害人之主要死亡原因應係骨盆骨折
      半脫位合併嚴重後腹腔出血，造成低血容性休克而死亡。
      台灣台中地方法院檢察署檢察官會同法醫相驗時，雖認被
      害人死因為外傷性休克（偵二○八三號卷第三三頁），然
      上開相驗僅由法醫檢視死者屍體物體狀態，並記載死者最
      後之病果，並未具體查明死亡原因，應以前述行政院衛生
      署醫事審議委員會及臺大醫院鑑定之主要死亡原因為正確
      。
（二）八十四年一月三十一日（即案發當日）為農曆大年初一，
      一般診所皆休假，埔里基督教醫院急診病患甚多，根據護
      理記錄，當天看診患者有一百五十二人，孟醫師（按即被
      告）親自診視的外科患者，最少有十八位，其中含六位與
      死者林志憲同一車禍之患者，先後送達該院急診，除被害
      人林志憲有嚴重大腿骨粉碎性骨折、軟組織受損嚴重及出
      血外，尚有(一)謝瑞忠（二十八歲）脾臟破裂內出血；(二)張
      淑琴（四十歲）肝臟裂傷、脾臟血腫塊及內出血；(三)林慧
      怡（十歲）前額嚴重外傷、頭皮血腫塊；(四)吳林海（四十
      三歲）右足踝骨骨折；(五)吳志翔（十二歲）胸腹鈍傷、頭
      部外傷；其他與此車禍無直接關係者，則不一一列舉，所
      有患者皆需急救處理及外科縫合。外科患者處理要比內兒
      科患者花更多時間，就上述患者皆需要花費極多之時間與
      精神去得到正確之診斷與治療」「當時急診患者量非僅有
      六位，而是非常多且非常忙碌，（當天有一百五十二位急
      診患者），有小兒科醫師、家醫科陳楷琳醫師（處理內科
      患者），及外科甲○○醫師等共同診治。原則上外科患者
      由甲○○醫師處理」。「該院當時有五位外科系醫師，需
      輪值除夕、初一至初四之外科急診。因當時先後送達之六
      位車禍患者，皆需緊急救護處理，當時值班醫師甲○○一
      人無法同時診療六位患者，所以商請在休假中之溫高榮醫
      師回急診協助救護工作；陳楷琳醫師則診治內科患者，溫
      高榮醫師當天不值班，待患者稍穩定後，即交班予值班醫
      師甲○○繼續照護處理」。「依當時情況，外科值班醫師
      只有一位，所以甲○○要獨立擔起外科急診急救工作，除
      非大量傷患，病情緊急，否則甲○○她不會隨便請正休假
      中的醫師支援緊急救護，（因其他醫師均於初一至初四排
      有值班），若休假中醫師非留在埔里本地過年，則即便緊
      急需醫師人力支援時，亦恐有困難。依當時該院之外科醫
      師人力只有五人，且皆為外地人（非埔里當地人），他們
      也需要回家團圓，所以連續假期不可能多排醫師值班，當
      時能找到外科醫師支援機會不大」。「當時急診室護理人
      員白班有四位，小夜班四位，大夜班三位，協助內、外、
      兒科醫師急救患者、檢傷分類、照顧需留在急診室觀察之
      患者病情，藥物給予、輸液注射、患者之生命徵象觀察等
      等」、「另埔里因血液來源有限，不能有任何浪費，故小
      型醫院皆未自設血庫，避免因血液領出來未使用而浪費，
      八十四年一月，該院尚未設有血庫，所以一般患者需輸血
      時，先由該院醫護人員做好血型鑑定及聯絡好埔里捐血站
      後，再請家屬前往埔里捐血中心取血，若遇患者無家屬或
      有困難，則該院再調度人力前往捐血站代為領取」。「監
      視器是指心電圖監視器，其作用為監視病人之心跳是否正
      常，遇躁動重症患者，監視器常被干擾而失去其監視之作
      用。若遇必須使用時，如心肌梗塞、心律不整、緊急心肺
      疾病，或生命象徵不穩定而需隨時注意心跳血壓之患者，
      只要機器插上電源，將適當的導線聯接於患者胸部，即可
      達監視器的功能」等情，業據埔里基督教醫院於本院第一
      次更審調查中函覆本院甚詳，有埔里基督教醫院八十七年
      一月二十一日埔基院字第七三三一號函在卷可稽（更(一)審
      卷第八十頁至第八十二頁），被告於案發當日大年初一負
      責急診室值班工作，適逢上開因車禍受傷之六名病患先後
      被送到急診室，且情況緊急，乃商請證人溫高榮醫師到院
      支援，於急救初步處理後再交由被告繼續負責，被告於案
      發當日確係同時負責診治送來急診之多位病患，應屬實情
      。
（三）本件先後送請行政院醫事審議委員會、臺大醫院、台北榮
      民總醫院鑑定醫療責任，鑑定結果分別如下：
    １檢察官函請行政院衛生署醫事審議委員會鑑定結果：
    (1)本病患之主要創傷包括右脛腓骨嚴重開放性骨折，右
      股骨節斷性粉碎性骨折，右髖臼骨折，左腸薦開節骨
      折半脫位。
    (2)本病患死亡的主要原因是骨盆骨折半脫位合併嚴重後腹腔
      出血，造成低血容性休克及代性酸中毒死亡。
    (3)醫師甲○○對骨盆骨折半脫位的診斷是延遲了三個多小時
      ，但骨盆後方腸薦關節或薦椎的骨折及半脫位，因解剖結
      構較複雜，而且軟組織較厚，本來就不容易診斷出來，所
      以孟醫師於病人抵達醫院後三個多小時才做出診斷，以一
      位非骨科專科醫師而言並不算延遲。
    (4)閉鎖性骨盆骨折脫臼在大型醫院經積極治療的死亡率大約
      是百分之十，而其早期死亡原因主要是後腹腔嚴重出血造
      成的低血容性休克，而此種出血除少數是源於大血管的破
      裂外，大部份病人均為後腹腔內小血管的持續出血，其治
      療方法是靜脈輸液、輸血及矯正代謝性酸中毒，臥床休息
      ，骨骼牽引，石膏外固定，鋼架外固定，動脈栓塞出血的
      小血管，穿壓力褲，及大血管的修補或結紮等。根據甲○
      ○醫師的描述，在本病患急診的同時，總共有六位一起發
      生車禍的病患須要處理，而領血又須到埔里捐血站，要轉
      診時連絡救護車也有困難，所以作業上難免有人手不足及
      力不從心的感覺。而對於病患低血容性休克的救治，甲○
      ○醫師已全心全力的進行，無任何疏失可言。
    (5)故甲○○醫師對於病患林志憲左側腸薦關節骨折半脫位的
      診斷是延遲了三個多小時，但對病患低血容性休克的治療
      已盡力，無醫療過失，有該委員會鑑定書一份在卷足憑（
      偵二○八三號卷第一○六至第一○七頁）。
    ２本院函請行政院衛生署醫事審議委員會補充說明鑑定結果
      ：
    (1)從病歷無法判定醫師甲○○何時發現病患左側腸薦關節半
      脫位，但從台灣南投地方法院檢察署的偵訊筆錄及孟醫師
      急救處理報告書、及病患腹部Ｘ光片是在一月三十一日下
      午二時十五分所照來判斷，應為當日十七時十分左右才看
      出病患左側腸薦關節半脫位及右髖臼骨折之情形。對於骨
      盆後方腸薦關節或薦椎的骨折及半脫位，由於解剖結構較
      複雜，即使在大型醫學中心，仍有百分之三十未被診斷出
      來。本案病患左側腸薦關節半脫位及右髖臼骨折現象並不
      明顯，故很難被診斷出來。孟醫師於病患左側腸薦關節半
      脫位情形，於入院三個多小時才診斷出來是事實，但對非
      骨科專科醫師而言並不算遲延，而且本案病患入院時，孟
      醫師即予適當處置，其治療過程並無延誤而影響治療結果
      。
    (2)骨盆骨折脫臼會併發後腹腔血腫，但出血量之多少，則每
      個病人均不同，所以需觀察病人之血壓、心跳、神智之變
      化來決定何時輸血，及輸多少血。本病患在急診的當時，
      血壓、心跳、神智正常，且醫師就開始備血，及馬上打上
      點滴及給輸血代用液，拿到血液後便開始輸血，因此孟醫
      師當時已注意到病患有出血的情況，且已做了適當的處理
      ，故孟醫師對病患低血容性休克之治療已盡力，應無過失
      。（更(二)卷(一)第八七頁）
    ３本院上訴審函請臺大醫院鑑定結果：
    (1)從病人之病歷和Ｘ光片分析，其外傷部分主要是右下肢，
      包括右大腿骨粉碎性骨折、右小腿骨開放性骨折，以及骨
      盤骨折，其致命原因在於大量失血，造成低血容性休克。
      在埔里基督教醫院治療期間，曾施予二十單位之輸血，情
      況未見改善，主治醫師有意轉至台中榮總做血管攝影術探
      查出血源，但因病人情況危急，不堪轉運之累而作罷，故
      在院治療經過合乎醫療情理，處置應無不當。
    (2)Ｘ光片所顯示的骨盆骨折是移位型骨盆外傷，左側腸骨薦
      骨關節脫位，中間恥骨聯合處相對的移位，從Ｘ光可以看
      出骨折脫位情況，但無法從Ｘ光去預知病人臨床出血的狀
      況。
    (3)骨盤骨折脫臼，主要是併發骨盆腔內腹膜後之血管叢撕裂
      出血，若有大血管破裂出血，失血量大，死亡率高達40-5
      0％，縱使適當治療，如無設備、人員及時間之密切配合
      ，仍會引致死亡。
    (4)骨盆骨折脫位的診斷並不能防止後腹腔的繼續出血，主要
      在於臨床的積極觀察以及相關設備如血管攝影或緊急手術
      房的配合，以及病人失血量和急救輸血的反應等，但仍只
      有一半的病人有救回的機會。（本院交上訴卷第三九頁）
    ４本院依自訴人聲請函請台北榮民總醫院鑑定結果：
    (1)查病患林志憲經由Ｘ光可診斷出有骨盆骨折，而骨盆骨折
      本身一定會出血，出血量之多寡則不一定，從Ｘ光片中無
      法判斷骨盆腔內出血之確實狀況；另在骨盆骨折中之Ｘ光
      片檢查，應無所謂「半月型陰影」之徵象，故亦不知其意
      義。
    (2)對於骨盆骨折除Ｘ光片外，可以電腦斷層輔助或加強診斷
      ，但血壓、脈搏、心跳或一般超音波則無法檢查骨盆骨折
      。對於骨盆腔內出血之情形，亦無法經由血壓、脈搏及心
      跳檢查出，而超音波則或許有參考價值，至於較佳的非侵
      入性檢查則為電腦斷層；另如懷疑有較大骨盆內血管出血
      時，可考慮行血管攝影及栓塞，惟只限於醫學中心才可能
      施行。
    (3)外科醫師對於骨盆骨折及其引起之出血檢查、診斷及處理
      ，的確會因未受骨科專科醫師訓練而影響。
    (4)醫師於醫院人力或設備不足時，對於特殊且無力妥善處理
      之病患是應積極協助病患轉院治療。
    (5)另骨盆骨折造成之後腹腔出血，並非一定要輸血。是否輸
      血必須根據病患失血狀況來決定，失血狀況可以心跳、血
      壓、脈搏、血液檢驗、超音波、電腦斷層等做為評估，亦
      即失血狀況取決於出血狀況，出血狀況必須經密切之臨床
      觀察、檢查，再配合以相關設備之輔助才能較精確的掌握
      。是以被告在處理此類骨折之能力確實不足，其相關設備
      亦是不足，惟依據所載患者心跳、血壓、脈搏之紀錄，與
      被告輸血、急救之處理過程，二者間相互評估，又屬合乎
      醫療情理，故是否涉及醫療過失，實難評斷（更(二)卷(二)第
      四七頁）。
（四）本院審酌上開鑑定報告內容認：
    (1)被害人於被告接手前所照攝之Ｘ光片中，並無所謂「半月
      型陰影」，業經本院函詢台北榮民總醫院審視明確（更(二)
      卷(二)第四七頁），故自訴人於本院指訴從被害人Ｘ光片中
      有半月型陰影，應可判斷被害人有腹腔出血情形，尚屬無
      據。
    (2)被告供稱其係於當日下午七時三十分許才發現被害人有骨
      盆骨折內出血之情形，審之病歷資料及被告急救處理情形
      報告書（第二○八三號偵查卷第六九頁），被害人曾於當
      日下午七時零七分、七時二十一分分別接受胸部Ｘ光檢查
      、床邊腹部超音波，故本院認被告於上開檢查時應未確定
      有骨盆腔出血之情形，否則不會再進行上開確認性之檢查
      ，此外自訴人於偵查中亦稱：當日晚上七點多才診斷出有
      骨盆骨折內出血現象等語（第二○八三號偵查卷第一一四
      頁），復參諸證人溫高榮前揭證詞，應認被告供稱其於當
      日下午七時三十分許發現被害人有骨盆腔出血之問題，核
      與事實相符，堪予採信。上開臺大醫院鑑定報告雖認定：
      被告應係於當日下午五時十分診斷出被害人有骨盆腔內出
      血之情形，然被害人係於上開時間突然發生休克，經被告
      緊急急救後，被告仍繼續檢查並確認上開休克昏迷之原因
      ，至下午七時零七分、七時二十一分仍在進行檢查確認，
      故上開台大醫院鑑定報告所認定之時間，尚有所誤認，應
      以本院所認定之下午七時三十分較為正確。
    (3)上開各鑑定報告均認為從被害人當日下午二時十五分所照
      攝之腹部Ｘ光片觀之，應可看出病患有左側腸薦關節半脫
      位及右髖臼骨折，亦即骨盆骨折之現象，但從Ｘ光片無法
      看出有內出血之情形。被告於當日下午三時許接手治療並
      未從Ｘ光片看出上開骨盆脫位問題，直至當日下午七時三
      十分觸診發現被害人左側腹股溝部分有血腫，對照Ｘ光片
      才發現骨盆有脫位現象，確實有遲延診斷之問題，惟：
    被害人係左側腸薦關節半脫位，然因解剖結構較複雜，即
      使在大型醫學中心，仍有百分之三十未被診斷出來，且被
      害人上開左側腸薦關節半脫位現象並不明顯，故很難被診
      斷出來。
    被告為外科醫師，並非骨科醫師，故其專業訓練背景可能
      影響其診斷出被害人上開骨盆脫位情形，此由被告接手前
      之外科主任即證人溫高榮亦未自Ｘ光片診斷出被害人有上
      開骨盆脫位情形，亦足佐證（見更(三)卷第一八四頁證人溫
      高榮之證言）。
    從Ｘ光片無法診斷出骨盆內出血之狀況。
    骨盆骨折除Ｘ光片外，可以電腦斷層輔助或加強診斷，但
      血壓、脈搏、心跳或一般超音波則無法檢查骨盆骨折。對
      於骨盆腔內出血之情形，亦無法經由血壓、脈搏及心跳檢
      查出，而超音波則或許有參考價值，至於較佳的非侵入性
      檢查則為電腦斷層；另如懷疑有較大骨盆內血管出血時，
      可考慮行血管攝影及栓塞，惟只限於醫學中心才可能施行
      。
    於上開各鑑定單位鑑定時，被害人已因骨盆內出血而造成
      低血容性休克及代謝性酸中毒而死亡，各該鑑定，均係由
      今溯往審視當時之醫療資料，鑑定機構於已知被害人死亡
      原因之狀態下，而去審視Ｘ光片，自會特別觀看Ｘ光有無
      骨盆脫位之情形；本件案發當時急診室仍有多名病患均待
      診治，被告又無骨科專科訓練背景，且被害人車禍瞬間受
      傷送至醫院，毫無病程可供問診參考，另被害人有明顯之
      右小腿骨折嚴重外傷，亦可能影響被告審視Ｘ光之焦點等
      情形下，其於當時之審視Ｘ光片，與事後各鑑定為鑑定時
      係已知死因再進行檢視Ｘ光片，其間就足以影響立即正確
      判斷之狀況是否無所差異，並非無疑。綜合上情，依被告
      無骨科訓練之較低注意能力，再參酌上開急診時段同時必
      須診治多位傷患，被告雖未能看出被害人另有骨盆脫位之
      現象，進而判斷出有可能導致骨盆內出血之情形，然尚難
      執此遽認其確有應注意、能注意而疏未注意之過失。台北
      榮民總醫院鑑定報告中雖謂「被告在處理此骨折能力確實
      不足」等語，然從前後鑑定意見之文意觀之，應係指被告
      未具骨科專業訓練而言，參酌國立臺灣大學醫學院附設醫
      院所指：「從林先生腰腹骨盤的Ｘ光片判讀，左側腸薦骨
      關節鬆開脫位，但距離不大，事實上非專骨科醫師不易查
      覺此微細變化，中央恥骨聯合處因左髖臼骨折而呈不對稱
      ，也很難由一般外科醫師診斷出來：：：」（更(三)卷第一
      四九頁），自刑事法學以觀，被告係外科醫師，未有骨科
      專業訓練，未能儘早診斷出被害人之骨盆骨折，尚難遽予
      認定其應負過失責任。
    (4)依上開鑑定結果，骨盆骨折固然會併發後腹腔出血，但出
      血量多少並不一定，且出血未必要輸血，必須根據失血情
      況來決定。失血狀況取決於出血狀況，出血狀況必須經密
      切之臨床觀察、檢查，再配合相關設備之輔助才能較精準
      的掌握。本件被告於當日下午三時接手治療被害人時，限
      於上開因素無法及時診斷出被害人除右腿嚴重開放性骨折
      外，另有骨盆骨折之情事，更無法診斷出被害人可能有骨
      盆內出血之情形。被害人於當天下午一時四十分送到急診
      室時，血壓一○六／六○毫米汞柱、脈博每分鐘七十二次
      、到下午三時零五分、血壓為一○○／六○毫米汞柱、脈
      博每分鐘八十八次、下午三時三十分許、血壓為一○○／
      五八毫米汞柱、脈博每分鐘九十二次等情有病歷一份在卷
      足憑，故被害人自當日下午一時四十分入院至三時三十分
      止，血壓尚屬穩定，脈搏於下午三時三十分，加速到每分
      鐘九二次，被告於當日下午四時零五分為被害人輸血，此
      時動脈氣體分析發現為代謝性酸中毒，故被告此後一直替
      被害人輸血及注射腎上腺素、碳酸氫鈉、葡萄糖鈣等急救
      處理，至當日下午五時許止，共輸血液三千五百ＣＣ、輸
      血五百ＣＣ，從下午五時至晚上九時三十分許，又再輸液
      二千ＣＣ及輸血四千五百ＣＣ，此亦有上開病歷在卷足憑
      ，依上開輸血情形，被告亦難認有何延遲輸血之情事。自
      訴人認被害人一時四十分送進急診室後，被告即應予以輸
      血，其遲於四時零五分才予輸血，顯然有遲延輸血云云，
      應屬臆測。行政院國軍退除役官兵輔導委員會台北榮民總
      醫院民國九十三年四月五日之補充鑑定意見雖認：「9.該
      傷患之死亡與先前失血的處理不足有相當的關係；……。
      依本人的經驗，該傷患之死亡與是否診斷出骨盆骨折，無
      重大的關連；而大量失血的處理是否切實執行，才是追究
      的重點」、「2-3.該病患於十三時三十分，仍未出現明顯
      的休克現象，其輸液治療應屬正確的處置；唯其輸液是否
      足夠，於本卷宗內附的資料，無法判斷」、「2-4若醫院
      血庫存量不足時，宜大量輸液以爭取時間，儘速取得血液
      或轉送其他醫院」、「7.如前所訴，應積極大量輸液為宜
      」，有該總醫院九十三年四月五日北總骨字第０九三００
      二二五０七號函附卷可憑（本院重醫上更 (三)卷第二五
      六頁至第二五八頁）。惟本院經自訴人及被告之同意再將
      前開情形送請該醫院為補充鑑定結果認：被告於本件輸液
      之處置無明顯過失，於當日十四時五十五分許至十六時五
      分止均未輸液，尚符合醫療常規等語，有該醫院九十四年
      十一月二十三日北總骨字第０九四００四六二二六號函在
      卷足稽，已明確指出被告於本件輸血（液）之處置，尚無
      何過失可指。又本院再將前開被告於本件輸血（液）之處
      置情形，送請該醫院再為補充鑑定結果認：「……(二)大量
      輸液可能導致肺水腫而致命，一般醫師會有所顧忌，不敢
      貿然進行。(三)查該病患於17：00之前，已經輸液3500cc及
      輸血500cc，以當時一般的外傷急救醫療概念而言，已屬
      大量輸液」等語，有該醫院九十六年一月三十一日北總骨
      字第０九六００二四一九號函可稽（見本院更(五)卷第86頁
      ），亦更明確指出被告於本件輸血（液）之處置，亦符合
      醫療常規，因被害人已有足夠大量輸液，再為恣意大量輸
      液可能導致肺水腫而致命之情事，自無何過失可言。本件
      上開事證明確，洵堪認定，自訴人另聲請傳訊鑑定証人台
      北榮民總醫院醫師溫義嗣，及再送請台灣外傷醫學會等再
      為鑑定，本院認均核無必要，併為敘明。
    (5)自訴人指稱：伊等於下午四時許抵達醫院，經被告告以被
      害人右上肢折斷兩處，盆股裂開、右小腿開放性骨折，並
      拿Ｘ光片指給伊看，告以被害人需截肢，因自訴人顧及截
      肢對於被害人傷害甚大，即刻聯絡商量，希望不要截肢，
      而要求轉回台中榮總治療，被告則表示要找到轉診之醫師
      和醫院後才肯讓被害人轉診。至當日下午五時二十分許，
      被告終於同意轉院，同日下午五時三十分許，被害人突然
      休克，經急救後，於同日下午七時十分，被告為被害人再
      度照完Ｘ光片後，告知被害人疑似後腹腔出血，只有榮總
      有攝影止血術，當時伊一直要求被告協助轉院，被告均置
      之不理，僅一直為被害人輸血，直至當晚九時十分才轉院
      等語（更(二)卷(一)第一七六頁），被告則辯稱：當日下午四
      時許自訴人抵達醫院時，立即告知被害人嚴重開放性骨折
      ，必須及時治療，但因該院骨科醫師不在，且自訴人等均
      住台中，當時林志憲病情尚屬穩定，乃建議其轉回台中地
      區大型醫院繼續治療，自訴人亦表了解同意，但不知何故
      竟予拖延，及至下午五時十五分許，被害人第一次休克時
      ，自訴人竟要求不做急救立即出發轉院，被告告以若不急
      救必將快速死亡，故不同意轉院。至晚上八時許救護車返
      回醫院，自訴人再次要求轉院，此時同次車禍之傷患謝瑞
      忠情況開始惡化，而林謝二家爭先要求轉院，被告斟酌謝
      瑞忠病情存活機會高於被害人，故明確表示此機會應讓予
      謝瑞忠，至晚上九時三十分許，自訴人仍執意轉院回台中
      ，被告立即安排轉院等語（更(二)卷(二)第九八、九九頁），
      從自訴人上開指訴，自訴人於抵達醫院後，被告確實有告
      知被害人可能須進行截肢手術，惟限於人力及設備，希望
      自訴人轉院，惟自訴人因考慮是否有截肢必要，持續聯絡
      親友請教醫生，故遲未辦理轉院應甚明確，故被告依當時
      診斷被害人所受右腿嚴重開放性骨折之傷害，評估當時醫
      院能力、設備，告知自訴人有轉診必要，自訴人基於個人
      考量未積極轉診，即難認被告有何過失可言。又自訴人指
      稱被害人於下午五時十分許發生休克，自訴人認病情嚴重
      ，決定轉診至台中地區醫院，被告竟不予協助云云，惟被
      害人當時發生休克，雖經急救回復呼吸，然意識仍舊昏迷
      ，病情不穩定，且被告曾告知證人溫高榮請求聯絡台中榮
      民總醫院希望將被害人轉診至該院進行血管攝影手術等情
      ，亦經證人溫高榮證述如前，本院認被告在被害人已陷入
      昏迷依該院設備已無法施行適當診治，若非考量被害人病
      情不適合轉診，衡情豈有不協助轉診之理？故被告在被害
      人休克、昏迷病情不穩時，不同意轉院，亦難認有何過失
      行為可言。自訴人上開指訴似有誤會。
    (6)又證人丙○○於本院審理時行交互詰問証稱「（提示埔里
      基督教醫院病歷紀錄-編號000732號之輸血備血申請表，
      該輸血備血申請表（編號○○○七三二）上面的袁字，是
      否是你簽的？（84年度偵字第5819號卷第34頁，並告以要
      旨））是我簽的。」、「（你當時在埔里基督教醫院擔任
      什麼職務？）醫事檢驗師。」、「（這份輸血備血申請表
      血袋的出庫時間是什麼時候？（提示84年度偵字第5819號
      卷第34頁並告以要旨）1月31日15時45分。」、「（你當
      時是根據什麼記載這個時間？）一般是備血完畢後就要記
      載時間。是血液與病人的血實驗結果的時間。」、「（輸
      血備血申請表上面有領血者胡俊賢的簽名，其意為何？）
      是他向我領血。」、「（這個血袋是交給胡俊賢？）是的
      。」、「（當時這四袋血醫院是從那個地方取得的？）當
      時都是從埔里捐血中心拿過來的。」、「（這四袋血是誰
      去埔里捐血中心拿過來的？）一般都是護士請病患家屬去
      領的。」、「（這上面註明輸注紀錄，其意為何？（提示
      84年度偵字第5819號卷第34頁，並告以要旨）記載那袋血
      打進去的時間。」、「（你血庫的出庫時間15時45 分，
      有無可能記載錯誤？（提示84年度偵字第5819號卷第34頁
      ，並告以要旨）不會有錯誤。」、「（醫院既然沒有建置
      血庫，當時血液都要到捐血中心去領，是不是？）對。」
      、「（輸血備血申請表上面記載血袋一月三十一日十五時
      四十五分出庫，是否就是胡俊賢領出血袋的時間？（提示
      84年度偵字第5819號卷第34頁，並告以要旨）是的。」、
      「（是否是你們比對完血袋之後，與病人的血型符合可以
      給病人使用，才把血袋交給患者家屬領去輸血？）是的。
      」、「（胡俊賢領血的時間，是否就是三點四十五分？（
      提示84年度偵字第5819號卷第34頁，並告以要旨）血液是
      家屬從捐血中心領回來，我將血液與病人的血型核對完畢
      的時間，血液已經實驗完畢，適合於用在患者，我才記載
      三點四十五分是實驗完成的時間。」、「（血液是在三點
      四十五分之前患者家屬就從捐血中心領回來讓你實驗的？
      ）是的，所以我才能在三點四十五分完成比對血型的實驗
      。」、「（家屬將血交給你，你檢驗完，是將血交給家屬
      還是護理人員拿去使用？）我打電話過去給急診室，由護
      士或家屬來領取，但是本案是由家屬胡俊賢來領，所以才
      由胡俊賢簽名在輸血備血申請表。」、「（當天你在三點
      四十五分，你總共比對患者林志憲的血袋總共幾袋？（提
      示84年度偵字第5819號卷第34頁之編號000732號輸血備血
      申請表，並告以要旨）總共比對四袋。」等語（見本院更
      五卷審判筆錄），足見本件胡俊賢自捐血中心領血回來，
      由證人丙○○將血液與病人的血型核對完畢的時間，係當
      日下午三點四十五分實驗完成後，又通知胡俊賢前來領血
      ，而由胡俊賢簽名在輸血備血申請表至明，並有該胡俊賢
      簽名之輸血備血申請表可稽，本件輸血備血申請表經由多
      人經手並簽名，且核與被害人之急診護理記錄所載「被害
      人分別於當日下午四點○五分及十分進行輸血」等情，其
      所載時間次序及輸血內容之情形，亦相吻合，顯見並無事
      証認有事後變造上開書証之情事，則證人丙○○上開証述
      ，核與事証相符，認確屬可信，堪予採信。雖自訴人堅指
      稱「其係大約下午四點才到埔里基督教醫院，之後才去捐
      血中心領血的，而從埔里基督教醫院出發至捐血中心領血
      到回醫院的時間，來回大概三、四十分鐘，被告不可能在
      四點○五分進行輸血。」云云，而證人胡俊賢九十一年四
      月十八日亦證稱：伊等到十六時林志憲的家人到達醫院後
      才出發領取血液等語（本院更二審卷第二宗第五頁），證
      人胡俊吉亦證稱：大概四點多去拿備血單，四點半左右去
      捐血中心領血等語（前引卷第十二頁），惟彼等上開所言
      ，核與前揭事証不相符合，且證人吳俊賢、胡俊吉二人係
      於案發後七年餘始為前開證言，其於時間之記憶，尚難精
      準無誤，此由證人胡俊吉所稱四時左右可見一班，彼等上
      開所証，尚難予採信。又雖被告八十五年八月五日自白書
      中供稱埔里基督教醫院到捐血中人領血無延誤來回約二十
      分鐘，亦不能因此即認定被告為被害人輸血係當日四時二
      十分以後，而非四時零五分，故前開護理紀錄紀載輸血時
      間為四時零五分，亦難據此遽認經過變造；另證人王美慧
      於八十四年十二月二十三日偵查中雖證稱：當天十七點十
      分以後，除十六點零五分及十六點十分外，都是伊所寫等
      語（偵字二０八二號偵查卷第一一二頁），惟查，其於卷
      附埔里基督教醫院輸血備血申請表（編號七三二）上由其
      簽名之輸血記錄上，亦記載十六時零五分、十六時十分分
      別有輸血，故王美慧前開所證即有疑義，亦難遽予認定前
      開護理紀錄有變造；另前開輸血備血申請表上輸血動機雖
      記載為大量失血，查被害人入院之後被診斷出右小腿骨折
      ，並經先前之診治醫師溫高榮為輸液之治療，顯見被害人
      此時確因右小腿骨折而失血，而有需輸血之情形，故此時
      輸血之處置係與溫高榮醫師所為診治被害人右小腿骨折所
      為，並非被告發覺被害人另有大量失血而須輸血，而認被
      告疏未發現被害人另有骨盆骨折半脫位合併嚴重腹腔出血
      之情形。綜上，此部分事證甚為明確，自訴人請求再傳訊
      証人胡俊賢、林杉源、張麗英、王美慧、溫高榮醫師、吳
      光等多人，及調閱謝瑞忠等人病歷，以証明被告為被害人
      輸血係當日四時二十分以後，而非四時零五分，故前開輸
      血備血申請表所載及護理紀錄紀載輸血時間為四時零五分
      ，均係經過變造云云，本院認核無必要，併為敘明。
五、審酌上開證據資料結果，本院認依被告當時之注意能力及該
    院醫療設備，尚難認被告有何過失行為，此外復查無其他確
    切證據足以證明被告確有業務上過失致人於死之犯行，本件
    尚乏積極證據足以證明被告犯罪。原審未察，逕對被告論罪
    科刑，自有違誤。自訴人上訴意旨指摘原判決量刑過輕，雖
    無理由，惟被告上訴意旨否認犯罪，指摘原審判決此部分不
    當，則有理由，應由本院將原判決關於被告部分撤銷，另為
    無罪之判決。
六、據上論斷，應依刑事訴訟法第三百六十九條第一項前段、第
    三百六十四條、第三百零一條第一項、第三百四十三條，判
    決如主文。
中    華    民    國    97    年    4     月    22    日
            刑事第二庭  審判長法  官  李  璋  鵬
                              法  官  胡  忠  文
                              法  官  蕭  錦  鍾
上列正本證明與原本無異。
如不服本判決應於收受本判決後10日內向本院提出上訴書狀，其
未敘述上訴理由者，並得於提起上訴後10日內向本院補提理由書
狀（均須按他造當事人之人數附繕本）「切勿逕送上級法院」。
                              書記官  蕭  訓  慧
中    華    民    國    97    年    4     月    22    日


司法院資訊處製作；財團法人民間司法改革基金會備份。
